【裁判字號】    94,上,428
【裁判日期】    950110
【裁判案由】    返還信託利益
【裁判全文】
臺灣高等法院民事判決                   94年度上字第428號
上  訴  人  甲○○
訴訟代理人  劉昌崙律師
            林聖彬律師
被  上訴人  乙○○
訴訟代理人  崔百慶律師
複  代理人  蔡文玲律師
上列當事人間請求返還信託利益事件，上訴人對於中華民國94年
3月9日臺灣臺北地方法院93年度重訴字第809號第一審判決提起
上訴，經本院於94年12月27日言詞辯論終結，判決如下：
    主  文
上訴駁回。
第二審訴訟費用由上訴人負擔。
    事實及理由
一、上訴人起訴主張：上訴人係陳永川之配偶，民國（下同）76
    年陳永川過世前為事先安排分產事宜，將名下之財產分成林
    森北路、新和泰、後港里（即系爭土地坐落台北市○○區○
    ○段2小段321地號）、分子尾、大千、和泰、欣姿芳、奇士
    美及和平西路等九部分，由上訴人（母親）及子女等分別提
    出標價，由標價最高之價格，定為該財產之價格，分別決定
    新和泰為新台幣（下同）44,100,000元、後港里為23,400,
    000元（原定23,500,000元）、分子尾為650,000元、大千為
    10,020,000元、和泰為1,800,000元、欣姿芳為600,000元、
    奇士美為6,010,000元、和平西路為7,000,000 元，林森北
    路則訂為10,000,000元，總價103,860,000元。以此總價值
    除以上訴人及子女共六人，即每人每份應分配之財產17,310
    ,000 元（其中女兒陳惠珠同意由上訴人託管收益，故六份
    中上訴人取得二份）。嗣上訴人以其所分得之後港里7,830,
    000元（即52.2坪）與其他子女交換，經交換後，上訴人所
    取得者為：後港里2,670,000元、奇士美6,010,000元、和平
    西路7,000,00 0元、林森北路10, 000,000元及大千7,830,0
    00元，當時為過戶之便，及上訴人與被上訴人同住，乃將後
    港里所取得之2,670,000元（約17.8坪）一併信託移轉登記
    予被上訴人，由被上訴人代為統一管理收益，以供上訴人晚
    年生活所需。詎系爭土地於84年2月開始，因租予西歐加油
    站而有租金收益後，被上訴人竟拒將其所取得之租金收益，
    依原先移轉之土地部分，按比例計算收益交付上訴人，爰依
    信託關係，請求判命被上訴人應給付上訴人7,248,235元，
    及自起訴狀繕本送達翌日起至清償日止，按年息5％計算之
    利息。
二、被上訴人則以：「後港里土地」即台北市○○區○○段2小
    段321之1地號，地目建，面積為1,037平方公尺，應有部分
    為90000分之20052，係被上訴人之父陳永川於76年生前贈與
    被上訴人，陳永川分產當時被上訴人正服役中，事後始知悉
    分得之土地為後港里土地（約69.8坪）及新和泰，分產係由
    其他年長兄姊所為，被上訴人並未參與分產協議，亦未同意
    後港里土地中17.8坪部分與上訴人成立信託契約，兩造間就
    其中17.8坪部分既無信託契約存在，上訴人請求返還信託利
    益7,248,235元，顯無理由。縱兩造間有信託契約之存在，
    被上訴人主張時效抗辯，故在88年3月22日前上訴人之租金
    收益請求權，均已罹於時效而消滅，又押金係被上訴人基於
    出租人之地位與西歐公司簽約而取得，與上訴人無涉，上訴
    人請求被上訴人給付租金及押金利息，並無理由等語，資為
    抗辯。
三、原審對於上訴人之請求，判決上訴人全部敗訴，上訴人部分
    聲明不服，提起上訴，求為判決：(一)原判決關於後開第2項
    不利於上訴人之部分廢棄。(二)上開廢棄部分，被上訴人應給
    付上訴人4,081,920元，暨願供擔保請准宣告假執行。被上
    訴人則求為判決駁回上訴，如受不利益之判決，願供擔保請
    准免為假執行。
四、經查，上訴人為陳永川之配偶，陳永川76年過世前，上訴人
    與子女協議分配財產，當時被上訴人正在軍中服役等情，為
    兩造所不爭執，並有協議財產分配表、交換後協議財產分配
    表、被上訴人之退伍令可稽（見臺灣臺北地方法院93年度北
    調字第111號卷第6、7頁、原審卷第79頁），堪信為真實。
五、上訴人主張：其將分產所得後港里土地持分（約17.8坪）信
    託登記於被上訴人名義，兩造間有信託契約關係存在云云，
    惟為被上訴人所否認。上訴人雖提出協議財產分配表、交換
    後協議財產分配表（見原審調解卷第6頁、7頁），並聲請訊
    問證人何碧淑、高武雄、陳惠珠及陳錫嘉等人。惟查：
  (一)按所謂信託行為在信託法施行前，係指委託人授與受託人超
    過經濟目的之權利，而僅許可其於經濟目的範圍內行使權利
    之法律行為而言。又受讓人（信託人）受讓不動產以他人（
    受託人）名義辦理登記之信託契約，以信託人與受託人有信
    託之合意為其成立要件（最高法院66年台再字第42號判例、
    72年台上字第1036號判決參照）。信託法施行後，依信託法
    第1條規定，信託者謂委託人將財產移轉或為其他處分，使
    受託人依信託本旨，為受益人或為特定目的，管理或處分信
    託財產之關係，此項契約行為，亦須信託人與受託人就信託
    契約意思表示一致，方能成立。
  (二)依證人何碧淑（上訴人之子陳錫金之前妻）、陳惠珠（上訴
    人之女）及陳錫嘉（上訴人之子）所述，前開財產分配表係
    陳永川中風後所為之財產分配等情（見原審卷第47頁、49
    頁、98頁）。依協議財產分配表、交換後協議財產分配表文
    義，僅為財產項目、金額、各人分配額以及交換財產之計算
    ，並無關於系爭後港里土地信託登記之記載，亦無信託期間
    、管理方式、收益分配等信託條件之約定，不足以證明兩造
    間有信託契約存在。
  (三)證人即製作分配表之何碧淑證稱：協議財產分配表、交換後
    協議財產分配表只是我心血來潮，所以才寫的，當時大家沒
    有異議。當初有一人一張。被上訴人應該是當兵回來之後給
    他的等語（見原審卷第98頁、99頁）。系爭交換後協議財產
    分配表製作之時間為70年3月6日，業據證人陳惠珠陳述明確
    （見原審卷第48頁），並有該分配表記載之日期可按，當時
    被上訴人正在馬祖服役，為兩造所不爭執（見本院卷第39
    頁），核與證人陳錫嘉所證相符（見原審卷第49頁），並有
    被上訴人之退伍令影本可證（見原審卷第49頁）。被上訴人
    既不在場，自不可能在70年3月6日與上訴人成立信託契約之
    合意。縱上訴人或其他兄姐事後將前開2分配表交付被上訴
    人，被上訴人亦未表示異議，惟因前開分配表僅記載分配財
    產之方式，故僅能認定被上訴人同意依分配表分配財產，而
    不能認定兩造成立後港里土地之信託契約。上訴人雖再度請
    求詢問證人何碧淑，但證人何碧淑到場後，依民事訴訟法第
    307條規定拒絕證言（見本院卷第62頁），亦無法證明兩造
    間有信託契約存在。
  (四)依土地登記簿謄本之記載，系爭後港里土地，雖先登記於褚
    石麟（證人何碧淑姊姊的公公）名下，再移轉予被上訴人，
    惟依證人何碧淑證稱：不清楚後港里土地為何過戶到褚石麟
    名下，可能是當初褚石麟想買，或是為了贈與稅的問題等語
    （見原審卷第99頁），亦與上訴人主張之信託契約無關。系
    爭17.8坪土地登記被上訴人名下，其可能原因多端，單純土
    地登記之移轉，無從證明兩造間有信託之合意。
  (五)至於證人高武雄於70年3月6日製作交換後協議財產分配表時
    並不在場，業據證人高武雄陳述明確（見原審卷第100頁）
    ，自無從證明兩造間有信託關係存在。且依證人高武雄所述
    ：「87年間，被上訴人口頭表示要還錢，被上訴人有報案，
    為何報案我不清楚。後來警察也有來，在大樓的警衛室旁的
    會議室協調」等語（見原審卷第101頁），顯見證人高武雄
    代上訴人索討債務當日，兩造關係並不和諧，協調後如有達
    成協議，依常理應會以書面記載，而非單純以口頭陳述；被
    上訴人向警方報案，顯見當時有衝突，證人高武雄竟稱不知
    報案原因，其證詞與常理不符，並不足採。
  (六)綜上所述，上訴人未能證明兩造間有何「經濟目的」及「信
    託合意」存在，自不成立信託契約。
六、從而，上訴人依信託契約請求被上訴人給付信託利益4,081,
    920元，及自起訴狀繕本送達翌日起至清償日止，按年息5%
    計算之利息，為無理由，應予駁回。上訴人之訴既經駁回，
    其假執行之聲請亦失其依據，應併予駁回。原審為上訴人敗
    訴之判決，及駁回其假執行之聲請，並無不合。上訴意旨指
    摘原判決不當，求予廢棄改判，為無理由，應予駁回。
七、本件事證已臻明確，兩造其餘攻擊、防禦方法及未經援用之
    證據，經本院審酌後認對判決結果不生影響，爰不一一論列
    ，附此敘明。
八、據上論結，本件上訴為無理由，依民事訴訟法第449條第1項
    、第78條，判決如主文。
中    華    民    國    95    年    1    月    10     日
                  民事第十二庭審判長法  官  鄭雅萍
                                    法  官  蘇芹英
                                    法  官  林恩山
正本係照原本作成。
上訴人如不服本判決，應於收受送達後20日內向本院提出上訴書
狀，其未表明上訴理由者，應於提出上訴後20日內向本院補提理
由書狀（均須按他造當事人之人數附繕本）上訴時應提出委任律
師或具有律師資格之人之委任狀；委任有律師資格者，另應附具
律師資格證書及釋明委任人與受任人有民事訴訟法第466條之一
第一項但書或第二項（詳附註）所定關係之釋明文書影本。
中    華    民    國    95    年    1     月    11    日
                                    書記官  董曼華
附註：
民事訴訟法第四百六十六條之一（第一項、第二項）：
對於第二審判決上訴，上訴人應委任律師為訴訟代理人。但上訴
人或其他法定代理人具有律師資格者，不在此限。
上訴人之配偶、三親等內之血親、二親等內之姻親，或上訴人為
法人、中央或地方機關時，其所屬專任人員具有律師資格並經法
院認為適當者，亦得為第三審訴訟代理人。


司法院資訊處製作；財團法人民間司法改革基金會備份。
